台灣台北地方法院民事判決
原　　　告　戊○○○
　　　　　　丁○○
　　　　　　丙○○
　　　　　　乙○○
　　　　　　己○○
　　　　　　庚○○
共　　　同
訴訟代理人　黃秋雄律師
被　　　告　甲○○
訴訟代理人　姜志俊律師
上列當事人間侵權行為損害賠償事件，經本院刑事庭於中華民國
95年5 月30日以94年度附民字第281 號裁定移送審理，本院於96
年4 月16日言詞辯論終結，判決如下：
    主      文
被告應給付原告及全體共有人新台幣肆佰陸拾陸萬柒仟貳佰壹拾
貳元，及自民國九十四年十一月十二日起至清償日止，按週年利
率百分之五計算之利息。
訴訟費用由被告負擔。
本判決第一項於原告以新台幣貳佰萬元供擔保後，得假執行。但
被告如以新台幣肆佰陸拾陸萬柒仟貳佰壹拾貳元為原告及全體共
有人預供擔保，得免為假執行。
    事實及理由
甲、程序方面：
    按訴狀送達後，原告不得將原訴變更或追加他訴，但請求之
    基礎事實同一、擴張或減縮應受判決事項之聲明、不甚礙被
    告之防禦及訴訟之終結者，不在此限，民事訴訟法第255 條
    第1 項第2 款、第3 款、第7 款分別定有明文。本件原告於
    起訴時，原係請求被告給付原告戊○○○、丁○○、丙○○、乙○○各新台幣（下同）2,350,642 元，給付原告己○○、庚○○各1,175,321 元，及各自起訴狀繕本送達翌日起
    至清償日止，按週年利率5 ％計算之利息；被告給付原告
    戊○○○、丁○○、丙○○、乙○○各4,711,416 元，應給
    付原告己○○、庚○○各2,355,708 元，及各自起訴狀繕本
    送達翌日起至清償日止，按週年利率5 ％計算之利息。嗣於
    訴狀送達後，原告於95年7 月25日具狀變更其聲明，請求被
    告給付戊○○○、丁○○、丙○○、乙○○各666,744 元；
    給付原告己○○、庚○○各338,372 元，及各自起訴狀繕本
    送達翌日起至清償日止，按週年利率5 ％計算之利息；嗣又
    於96年3 月5 日具狀變更其聲明，請求被告給付原告及全體
    共有人4,667,212 元，及自起訴狀繕本送達翌日起至清償日
    止，按週年利率5 ％計算之利息（見本院卷第64頁之民事言
    詞辯論要旨狀）；惟原告前揭所為訴之變更，核係應受判決
    事項之減縮，且與原訴之基礎事實同一，參之首揭條文意旨
    ，本院自應予以准許。
乙、實體方面：
一、原告之主張及聲明：
(一)緣兩造之父親即被繼承人單永浩於85年2 月6 日過世，原告
    等繼承人為管理遺產，遂於85年3 月25日出具授權書委託被
    告開啟單永浩所遺中央信託局及其他金融機構之保管箱，並
    保管保管箱內之物品、文書。被告受原告等人之委託，即請
    訴外人單篤文於85年7 月15日會同財政部台北市國稅局人員
    開啟單永浩於中央信託局之保管箱，再由單篤文將保管箱內
    之財物轉交被告，被告因而持有屬於原告等全體繼承人公同
    共有之中國信託商業銀行（下稱中國信託銀行）定存單7 張
    合計2,800,000 元、中信和信證券投資信託基金（下稱中信
    和信基金）100 張合計1,000,000 元及中信和豐受益憑證其
    他銀行存款金額1,087,426 元。惟被告竟意圖為自己不法所
    有，在未告知原告等繼承人之情況下，於85年7 月間將中國
    信託銀行之7 筆定存解約，將該2,800,000 元款項轉以自己
    名義存入，再於86年7 月10日將該款項充作購屋價金，並將
    該房屋登記於被告之妻徐海霞名下；另於90年6 月間，被告
    亦在未通知原告之情況下回贖中信和信基金、中信和豐受益
    憑證，得款1,867,212 元，並逕自將該款項匯至自己之大陸
    帳戶內予以侵占，共計被告侵占單永浩之遺產4,667,212 元
    ，而原告等均為被繼承人單永浩之繼承人，爰依民法第184
    條第1 項前段、第1138條第1 款、第1144條第1 款等規定，
    請求被告返還侵占之財產予原告及全體繼承人。
(二)被告因侵占案件，已由台灣台北地方法院檢察署以94年度偵
    字第5172號提起公訴，經鈞院刑事庭以94年度易字第1747號
    刑事案件判處有期徒刑6 月，並經台灣高等法院以95年度上
    易字第1332號刑事判決駁回被告之上訴而確定在案，是被告
    之侵占犯行明確。
(三)原告聲明如下：
    1.被告應給付4,667,212 元予原告及全體共有人，及自起訴
      狀繕本送達翌日起至清償日止，按週年利率5 ％計算之利
      息。
    2.原告願供擔保，請准宣告假執行。
二、被告之抗辯及聲明：
(一)原告所主張侵權行為之損害即被告侵占之財物，原告已於另
    案鈞院家事法庭95年度重家訴字第1 號分割遺產事件提出請
    求，被告對上開債權列入分配遺產標的物一節並不爭執，僅
    對其金額持保留意見，足證原告所主張之損害，已因列入遺
    產分割而不存在，換言之，原告實際上並未受有任何損害，
    揆諸最高法院48年台上字第481 號、48年台上字第680 號判
    例意旨，自難認原告有損害賠償請求權存在。
(二)原告及其他繼承人於85年 3月間出具授權書，委託被告保管
    、使用、收益被繼承人於台灣之遺產，且系爭授權書「授權
    事項」欄所載授權期間原為「應以遺產之申報及相關後續宜
    完成之日為終止日期」，嗣後原告雖擅自將上述授權期間改
    為「自中華民國85年3月25日至中華民國85年9月25日止」，
    惟於授權期間屆滿前，被告亦曾於86年3月、5月在美國與原
    告商談遺產管理事宜，雙方協議仍由被告繼續管理被繼承人
    在台遺產，由原告等管理被繼承人於美國之遺產，因被繼承
    人之遺產稅申報結算事宜至91年 1月30日取得遺產稅繳請證
    明書而結束，故被告繼續管理在台灣之遺產，並完整列出管
    理遺產收支之明細帳目，從未侵占遺產。
(三)依最高法院30年上字第 202號、37年上字第7302號判例要旨
    可知，分割前之遺產屬繼承人公同共有，任一繼承人不得主
    張遺產中之特定部分由其個人承受，或為其個人所有，即無
    刑法第335條第1項所稱侵占他人之物之情形發生，而不能成
    立侵占罪。且本件遺產因雙方協商未果尚未經分割，原告丁○○遲至95年1月4日始向本院起訴請求分割遺產（95年重家
    訴字第 1號），現仍由家事法庭審理中，系爭遺產尚屬繼承
    人公同共有，依上揭最高法院判例意旨，被告保管被繼承人
    在台灣之遺產，亦非屬原告所有之物，自不生侵占問題。
(四)兩造就遺產管理方式並無特別約定，亦無協議開立公同共有
    專戶以管理相關收益，故在定期存款、信託基金及受益憑證
    等遺產之處理上，於遺產未分割前，係屬消費寄託或金錢寄
    託關係，遺產管理人只需於遺產分割時提出應供分割之遺產
    已足，至於管理期間遺產資金如何使用並非所問，且各繼承
    人間對彼此名下所管理之遺產，在分割遺產時，均有應繼分
    返還請求權，如有數額不足部分則從彼此之應繼分中互相予
    以扣抵即可，並無構成侵占之餘地。且系爭中國信託商銀定
    期存單 7張、中信和豐受益憑證、中信和信證券投資信託基
    金等，被告於申報被繼承人單永浩遺產稅時均有申報，被告
    既無侵占之意思及行為，亦無故意或過失不法侵害他人權利
    之行為，自無侵權行為損害賠償責任，原告之訴顯無理由。
(五)被告之聲明：
    1.駁回原告之訴及假執行之聲請。
    2.如受不利判決，願供擔保請求免為假執行。
三、本院得心證之理由：
(一)按繼承人有數人時，在分割遺產前，各繼承人對於遺產全部
    為公同共有，民法第1151條定有明文。又除依法律或契約另
    有規定外，公同共有物之處分，及其他權利之行使，應得公
    同共有人全體之同意，觀之民法第828 條之規定甚明。
(二)經查，兩造之父親即被繼承人單永浩前於85年2 月6 日過世
    ，原告等繼承人於85年3 月25日出具授權書而委託被告開啟
    單永浩所遺中央信託局及其他金融機構之保管箱，並保管保
    管箱內之物品、文書，依原告所出具之授權書所載，被告經
    授權之保管期間係自85年3 月25日起至85年9 月25日止；被
    告嗣即請訴外人單篤文於85年7 月5 日會同財政部台北市國
    稅局人員開啟單永浩於中央信託局之保管箱，再由單篤文將
    保管箱內之財物轉交被告，被告因而持有屬於原告等全體繼
    承人公同共有之中國信託銀行之定存單7 張（金額共
    2,800,000 元，下稱系爭定存單）、中信和信證券投資信
    託基金100 張（金額共1,000,000 元，下稱系爭基金）及
    中信和豐受益憑證（金額1,087,426 元，下稱系爭受益憑證
    ）等物；惟被告嗣於85年7 月10日即將中國信託銀行定存單
    解約，並將2,800,000 元轉以其個人名義存入帳戶，於86年
    7 月間再將該款項以其妻名義購入房屋；嗣又於於90年5 、
    6 月間將中信和信基金、中信和豐受益憑證回贖，將得款共
    1,867,212 元匯入其大陸之個人帳戶；原告丁○○、丙○○
    因而提出侵占告訴而由台灣台北地方法院檢察署偵查起訴，
    嗣經本院以94年度易字第1747號刑事案件判處被告有期徒刑
    6 月，如易科罰金，以銀元300 元折算1 日，被告不服而提
    起上訴，復經台灣高等法院以95年度上易字第1332號刑事判
    決駁回上訴確定等情，為兩造所不爭執，並有本院94年度易
    字第1747號刑事案件之審判筆錄、刑事判決影本1 份（見本
    院卷第5 頁至第8 頁、第46頁至第56頁）、台灣高等法院95
    年度上易字第1332號刑事判決影本1 件（見本院卷第108 頁
    ）、台北地方法院檢察署94年偵字第5172號侵占案訊問筆錄
    影本1 件（見本院卷第44頁、第45頁）附卷可參，堪信為真
    實。
(三)本件被告雖以前詞置辯，惟查：
  1.被告對於系爭定存單、基金及信託憑證若僅有代為保管之意
    ，實無將系爭定存單解約後轉以其個人名義存入帳戶及將系
    爭基金及定存單回贖而存入其大陸個人帳戶之必要，且由被
    告於86年7 月間再將前揭定存單解約後之款項以其妻名義購
    入房屋之舉動，益證被告就上開金額有「易持有為所有」之
    意。
  2.被告雖就系爭定存單、基金及信託憑證之金額申報遺產，並
    同意於本院家事法庭95年度重家訴字第1 號分割遺產事件列
    入分配遺產標的物，惟此與被告是否有侵占之犯行係屬兩事
    。況系爭定存單解約後之金額係以被告之妻之名義購買，變
    賣後之金額亦存入被告及其妻之戶頭，至系爭基金及信託憑
    證回贖後之金額，亦係存入被告大陸之個人帳戶，是被告最
    終是否可返還此部分金額，尚未可知。從而被告抗辯原告並
    無損害一節，實無可採。
  3.被告主張其於授權期間屆滿前，曾於86年3 月、5 月在美國
    與原告商談遺產管理事宜，雙方協議仍由被告繼續管理被繼
    承人在台遺產等情，業經原告所否認，且被告就此部分事實
    並未於本院審理時舉證證明之，尚難憑採。
  4.綜上所述，原告主張被告侵占被繼承人單永浩之遺產達
    4,667,212 元（計算式：2,800,000 ＋1,867,212 ＝
    4,667,212），堪予採信。
(四)按因故意或過失，不法侵害他人之權利者，負損害賠償責任
    ；故意以背於善良風俗之方法，加損害於他人者亦同，民法
    第184 條第1 項、前段定有明文。又損害賠償之債，以有損
    害之發生及有責任原因之事實，且二者之間，須有相當因果
    關係為成立要件。本件被告侵占被繼承人單永浩之遺產如前
    所述，是原告請求被告給付4,667,212 元予原告及全體共有
    人，及自起訴狀繕本送達翌日即94年11月12日起至清償日止
    ，按週年利率5 ％計算之利息，為有理由，應予准許。
四、本件兩造均陳明願供擔保，請准宣告假執行或免為假執行，
    核均無不合，茲分別酌定相當擔保金額，予以准許。
五、本件事證已臻明確，兩造其餘主張陳述及所提之證據，經本
    院斟酌後，認與判決結果不生影響，均毋庸再予論述，附此
    敘明。
六、訴訟費用負擔之依據：民事訴訟法第第78條。
中　　華　　民　　國　　96　　年　　 5　　月　　18　　日
  　　　　　　　　         民事第二庭    法　官   黃蓓蓓
以上正本係照原本作成。
如對本判決上訴，須於判決送達後20日內向本院提出上訴狀。
中　　華　　民　　國　　96　　年　　 5　　月　　18　　日
                                     法院書記官   劉碧輝
